ACORDAO-COMPLETO-2468375

ACÓRDÃO 8499/2021 ATA 18/2021 - PRIMEIRA CÂMARA

VISTO, relatado e discutido o ato de concessão inicial de aposentadoria de Maria Isabel Pereira da Costa de Assis Rocha, ex-servidora da Universidade Federal Rural de Pernambuco.
ACORDAM os ministros do Tribunal de Contas da União, reunidos em sessão da 1ª Câmara, ante as razões expostas pelo Relator, e com fundamento nos artigos 71, incisos III e IX, da Constituição Federal de 1988, 1º, inciso V, 39, inciso II, e 45 da Lei 8.443/1992, 1º, inciso VIII, 259, inciso II e 262, inciso II do Regimento Interno, bem como na Súmula TCU 106, em:
9.1. considerar ilegal o ato de aposentadoria e negar-lhe registro;
9.2. dispensar a reposição das importâncias indevidamente recebidas de boa-fé pela interessada até a data da notificação desta deliberação à unidade jurisdicionada;
9.3. determinar à Universidade Federal Rural de Pernambuco que:
9.3.1. no prazo de 15 (quinze) dias, a contar da ciência desta deliberação: 
9.3.1.1. promova o destaque da parcela excedente de "quintos" incorporada pela interessada em decorrência do exercício de funções comissionadas posteriormente a 8/4/1998 e aplique a ela a modulação de efeitos definida pelo Supremo Tribunal Federal no Recurso Extraordinário 638.115/CE em 18/12/2019; e
9.3.1.2 comunique à interessada a deliberação deste Tribunal e a alerte de que o efeito suspensivo proveniente de eventual interposição de recursos no TCU não a eximirá da devolução dos valores indevidamente recebidos após a notificação, em caso de desprovimento dos apelos. 
9.3.2. no prazo de 30 (trinta) dias, a contar da ciência desta deliberação:
9.3.2.1. encaminhe a este Tribunal, por cópia, comprovante da data em que a interessada dela tomar conhecimento e informações sobre as providências implementadas para cumprimento do subitem 9.3.1.1; e
9.3.2.2. emita novo ato de aposentadoria livre da irregularidade apontada e o submeta a este Tribunal.

Ato de aposentadoria em que foi detectada a inclusão de parcelas decorrentes da incorporação de funções comissionadas exercidas após o advento da Lei 9.624/1998.

Primeira Câmara

3. Interessada: Maria Isabel Pereira da Costa de Assis Rocha (XXX.838.424-XX).

13.1. Ministros presentes: Walton Alencar Rodrigues (Presidente), Benjamin Zymler, Vital do Rêgo e Jorge Oliveira (Relator).
13.2. Ministro-Substituto presente: Weder de Oliveira.

JORGE OLIVEIRA

Adoto como Relatório a instrução produzida na Secretaria de Fiscalização de Integridade de Atos e Pagamentos de Pessoal e de Benefícios Sociais - Sefip (peça 14) , endossada por Diretor daquela unidade técnica (peça 15) e pelo Ministério Público junto ao TCU - MPTCU (peça 16) , a seguir transcrita:
	"Trata-se de ato inicial de aposentadoria de Maria Isabel Pereira da Costa de Assis Rocha, submetido, para fins de registro, à apreciação do Tribunal de Contas da União (TCU) , de acordo com o art. 71, inciso III, da Constituição Federal.  O ato foi cadastrado e disponibilizado ao TCU por intermédio do Sistema e-Pessoal, na forma do art. 2º e 4º da Instrução Normativa TCU 78/2018.
EXAME TÉCNICO
Exame anterior desta Unidade, por meio de críticas automatizadas, propôs considerar o exame do ato prejudicado por inépcia (peças 4-5) , proposta acompanhada pelo MPTCU (peça 6) . 
Despacho da Relatora, contudo, em face do princípio da economia processual e do entendimento de que as inconsistências apontadas poderiam ser sanadas mediante a realização de diligência junto à unidade jurisdicionada, determinou a devolução dos autos à Sefip, para que promovesse as medidas saneadoras a fim de analisar o mérito da concessão (peça 7) . 
Análise do ato revela que a inconsistência inicialmente verificada se refere ao pagamento da rubrica DECISAO JUDICIAL N TRAN JUG AP, no valor de R$ 15,04, referente à incorporação de quintos após 8/4/1998 (peça 2, pg. 6 a 9) . 
No que tange à incorporação de quintos, o entendimento desta Corte se firmou no sentido de que é irregular o pagamento de parcelas de quintos/décimos por funções exercidas no período de 8/4/1998 a 4/9/2001, ainda que amparado em decisão judicial transitada em julgado (Acórdão 2737/2019-TCU-Segunda Câmara, Relator Ministro Raimundo Carreiro) , devendo-se, entretanto, observar a modulação dos efeitos do RE 638.115/CE. 
No caso em análise, uma vez que o pagamento está amparado em decisão judicial transitada em julgado (peça 11) , cabe considerar ilegal o ato, sem que seja determinada, contudo, a exclusão da parcela dos proventos da inativa (Acórdão 442/2020-TCU-Segunda Câmara, relatado pelo Ministro Marcos Bemquerer) .
CONCLUSÃO
Em razão do exposto, tendo em vista o pagamento indevido de parcela judicial referente a quintos, cabe considerar ilegal o ato em epígrafe. 
Destaque-se que a análise deste processo levou em conta os dispositivos da Resolução TCU 315/2020. 
PROPOSTA DE ENCAMINHAMENTO
Ante o exposto, conforme o preceituado no artigo 71, inciso III, da Constituição Federal de 1.988; c/c os artigos. 1º, inciso V, e 39, inciso II, da Lei 8.443/92, c/c os artigos 1º, inciso VIII, 260, §§ 1º e 2º, do Regimento Interno/TCU, e tomando por base as informações prestadas pelo órgão de controle interno e as verificações feitas pela unidade técnica, na forma prevista no artigo 260, caput, do Regimento Interno-TCU, propõe-se: 
 considerar ilegal e recusar o registro do ato inicial de aposentadoria de MARIA ISABEL PEREIRA DA COSTA DE ASSIS ROCHA (CPF XXX.838.424-XX) ;
determinar à Universidade Federal Rural de Pernambuco, com fundamento no art. 4º, inciso I, da Resolução TCU  315/2020, que informe à interessada o teor do acórdão que for prolatado, encaminhando ao TCU, no prazo de trinta dias, comprovante da data de sua ciência, nos termos do art. 4º, § 3º, da Resolução - TCU 170/2004."
É o Relatório.

não há.

Procurador Júlio Marcelo de Oliveira.

APOSENTADORIA. INCLUSÃO DE PARCELA DECORRENTE DA INCORPORAÇÃO DE FUNÇÕES COMISSIONADAS EXERCIDAS APÓS O ADVENTO DA LEI 9.624/1998. ILEGALIDADE.

APOSENTADORIA (APOS)

Secretaria de Fiscalização de Integridade de Atos e Pagamentos de Pessoal e de Benefícios Sociais (Sefip).

Ao examinar o ato de concessão inicial de aposentadoria de Maria Isabel Pereira da Costa de Assis Rocha, ex-servidora da Universidade Federal Rural de Pernambuco - UFRPE, a Secretaria de Fiscalização de Integridade de Atos e Pagamentos de Pessoal e de Benefícios Sociais - Sefip constatou a inclusão, por força de decisão judicial, de parcela decorrente da incorporação de função comissionada exercida após o advento da Lei 9.624/1998.
2.	 Por tal motivo, aquela unidade técnica, em pareceres uniformes e com apoio do Ministério Público junto ao TCU - MPTCU, opinou pela ilegalidade da concessão e pela negativa de seu registro.
3.	Endosso o encaminhamento proposto nos pareceres.
4. 	A jurisprudência deste Tribunal está alinhada à decisão do Supremo Tribunal Federal - STF no Recurso Extraordinário - RE 638.115/CE, que admitiu incorporação ou atualização de "quintos/décimos", transformados em Vantagem Pessoal Nominalmente Identificada - VPNI pelo art. 62-A da Lei 8.112/1990, somente até o dia 8/4/1998, conforme previsto no art. 3º da Lei 9.624/1998. 
5.	Contudo, no citado Recurso Extraordinário, a Corte Suprema modulou os efeitos da decisão pela inconstitucionalidade da incorporação de "quintos/décimos" decorrentes do exercício de funções comissionadas no período compreendido entre a edição da Lei 9.624/1998 e a Medida Provisória 2.225-48/2001, ante a ausência de lei que a amparasse, para desobrigar a devolução dos valores recebidos de boa-fé pelos servidores até a data do julgamento, cessada a ultratividade das incorporações. 
6.	E, na apreciação posterior de embargos de declaração, o STF, em 18/12/2019, deliberou por:
	a) reconhecer como indevida a cessação imediata do pagamento dos "quintos" quando fundado em decisão judicial transitada em julgado;
	b) garantir àqueles que continuavam recebendo a parcela até aquela data em razão de decisão administrativa ou decisão judicial sem trânsito em julgado o pagamento mantido até sua absorção integral por quaisquer reajustes futuros concedidos aos servidores. 
7.	Vale ressaltar que, mesmo no caso de incorporação com base em sentença transitada em julgado, prevalece a irregularidade na inclusão dessa vantagem no ato de aposentadoria, restando preservada, todavia, a manutenção dos pagamentos.
8.	Esse desfecho tem sido adotado em várias deliberações deste Tribunal, a exemplo dos Acórdão 5674/2020-TCU-Segunda Câmara (Relator o Ministro Augusto Nardes) , 6.128/2020 - 1ª Câmara (Relator o Ministro-Substituto Weder de Oliveira) , 6.170/2020 - 2ª Câmara (Relator o Ministro Raimundo Carreiro) , 6.377/2020 - 2ª Câmara (Relator o Ministro-Substituto André Luís de Carvalho) , 5.450/2020 e 6.471/2020 - 1ª Câmara (Relator o Ministro Benjamin Zymler) .
9.	Para melhor compreensão, transcrevo a seguir trecho do Voto condutor do último Acórdão mencionado:
"14. Como se vê, restou preservada pela Suprema Corte a situação daqueles que tiveram a incorporação irregular assentada em decisão judicial transitada em julgado.
15. Como esse foi o caso da sra. (...) , não se apresenta possível a supressão da parcela dos rendimentos a que faria jus, tomados como referência para composição dos proventos de seus dependentes.
16. Assim, em que pese a inclusão de vantagem irregular nos proventos dos recorrentes - o que dá ensejo à negativa de registro do ato de pensão -, devem ser suprimidas do Acórdão 4528/2019-TCU-Primeira Câmara, em relação a eles, as determinações para cessação dos pagamentos do benefício e para emissão de novo título concessório (itens 9.2.2.1 e 9.2.2.2) ."
10.	Assim, em virtude da irregularidade no pagamento da vantagem derivada de "quintos/décimos", cumpre considerar o ato ilegal e negar-lhe registro. Ademais, impõe-se dispensar a devolução dos valores recebidos de boa-fé, nos termos da Súmula TCU 106, determinar à unidade jurisdicionada que adote, se for o caso, os procedimentos definidos no RE 638.115/CE, e que emita novo ato de aposentadoria escoimado da irregularidade apontada. 
11.	Antes de finalizar, observo que o ato de concessão de aposentadoria deu entrada no Tribunal há menos de cinco anos, o que afasta a aplicação do entendimento firmado pelo STF no RE 636.553, que fixou para o TCU prazo de cinco anos, a contar de seu ingresso, para apreciação de ato de admissão e de concessão de aposentadoria, reforma e pensão.
	Nesses termos, VOTO por que o Tribunal adote a minuta de deliberação que ora submeto à apreciação deste Colegiado.
TCU, Sala das Sessões Ministro Luciano Brandão Alves de Souza, em 1 de junho de 2021.
JORGE OLIVEIRA
Relator